【裁判字號】    95,交易,3
【裁判日期】    951019
【裁判案由】    過失致死
【裁判全文】
臺灣臺北地方法院刑事判決               95年度交易字第3號
公  訴  人  臺灣臺北地方法院檢察署檢察官
被      告  甲○○
選任辯護人  趙元昊律師
            許瑞榮律師
上列被告因過失致死案件，經檢察官提起公訴（九十四年度偵字
第一六二五三號），嗣於本院準備程序中，被告就被訴事實為有
罪之陳述，經本院合議庭認為適當後，裁定由受命法官獨任進行
簡式審判程序，判決如下：
    主      文
甲○○因過失致人於死，處有期徒刑伍月，如易科罰金，以銀元
參佰元即新臺幣玖佰元折算壹日。緩刑貳年。
    事      實
一、甲○○（原名孫培中，民國九十四年八月二十六日更名）於
    九十四年八月二日上午十一時五分許，駕駛車牌號碼2C─55
    06號自用小客車，沿臺北市○○區○○路二段行駛至同路接
    近新生南路前，在北側路邊停車格停車後，本應注意停車後
    向外開啟車門時，應注意行人、車輛、並讓其先行，而依當
    時天候為日間晴天、屬市區○○道路○路面乾燥等客觀行車
    環境情形，並無不能注意之情事，竟疏未注意確認後方來車
    狀況，即貿然外推開啟駕駛座之車門，適有陳劍宗騎乘車牌
    號碼BQD─299號重型機車同向沿辛亥路第三車道自左後方近
    駛而來，其車身右後側車體遭甲○○外推之車門邊緣撞擊，
    因而失控人車倒地，經送醫急救後，延至同月十日晚間九時
    五十八分許，仍因頭部外傷顱內出血而不治死亡。甲○○於
    前揭車禍案發後，在職司犯罪偵查之公務員知悉其上開犯罪
    行為前，不逃避罪責而停留現場，嗣於臺北市政府警察局大
    安分局交通分隊警員據報前往現場處理時，當場承認為肇事
    人，並自首而接受裁判。
二、案經陳劍宗之配偶乙○○訴由臺灣臺北地方法院檢察署檢察
    官偵查起訴；嗣於本院準備程序中，甲○○就被訴事實為有
    罪之陳述，本院裁定由受命法官獨任進行簡式審判程序。
    理      由
一、訊據被告甲○○對於上開犯罪事實坦承不諱（見本院卷第二
    ○四頁反面），核與告訴人乙○○指述之情節相符，並有臺
    北市政府警察局大安分局道路交通事故現場圖、道路交通事
    故補充資料表、交通事故談話紀錄表（以上見偵卷第十三頁
    至第十六頁）、事故現場及事發後肇事車輛車損情形比對照
    片多張附卷可稽（見偵卷第十九至第二四頁、第八十至一○
    三頁、本院卷第四八至五五頁）。按汽車停車向外開啟車門
    時，應注意行人、車輛、並讓其先行，修正前道路交通安全
    規則第一百十二條第一項第十五款定有明文，依卷內被告與
    被害人陳劍宗雙方所駕駛之車輛車損照片以觀，被告駕駛座
    車門下緣板金撞擊後係呈現嚴重扭曲變形之狀況，陳劍宗之
    機車則集中於右後側車體及坐墊有破裂損壞情形，車頭則無
    損傷，足見事發當時陳劍宗之機車車頭已經通過被告汽車之
    車門，詎於未完全通過之際，其右後側車體即遭被告向外開
    啟之車門撞擊而失控倒地，顯然被告停車後並未確實注意後
    方來車狀況，即貿然向外開啟駕駛座車門，以致肇事，而依
    卷附現場照片所示，肇事當時天候為日間晴天，屬市區○○
    道路○路面乾燥等客觀行車環境，並無使被告不能注意遵循
    上述交通安全法規之情事，其對於本件事故之發生具有過失
    責任，甚為明確。且經檢察官將本件送請臺北市車輛行車事
    故鑑定委員會鑑定結果，其鑑定意見亦認為被告開啟車門未
    注意來往車輛為本件肇事原因，此有臺北市車輛行車事故鑑
    定委員會九十四年十二月十五日北鑑審字第○九四三○四一
    三一○○號函所檢附之鑑定意見書附卷可考（見偵卷第一○
    六頁至第一○八頁）。而被害人陳劍宗確因本件車禍傷重不
    治死亡，亦經臺灣臺北地方法院檢察署檢察官督同法醫師相
    驗明確，有該署相驗筆錄、相驗屍體證明書、法醫驗斷書在
    卷可按（以上見相驗卷第三一頁、第三四至三八頁），並有
    國防醫學院三軍總醫院急診病歷資料（見本院卷第一一八頁
    至第一三三頁）、臺北市立聯合醫院仁愛院區診斷證明書、
    出院病歷摘要（以上分見相驗卷第一二頁、第四○至四七頁
    ）在卷可憑，而均足以證明被告上開過失行為與被害人因本
    件事故所生死亡結果間，具有相當因果關係存在。本件事證
    明確，被告犯行堪以認定，應依法論科。
二、被告行為後，九十四年二月二日修正公布之中華民國刑法已
    於九十五年七月一日施行，關於刑法變更後之新舊法律適用
    問題，均應依修正後刑法第二條第一項：「行為後法律有變
    更者，適用行為時之法律。但行為後之法律有利於行為人者
    ，適用最有利於行為人之法律」之規定，依「從舊從輕」原
    則決定；且比較時應就罪刑有關之共犯、未遂犯、想像競合
    犯、牽連犯、連續犯、結合犯，以及累犯加重、自首減輕暨
    其他法定加減原因（如身分加減）與加減例等一切情形，綜
    其全部罪刑之結果而為比較（最高法院九十五年五月二十三
    日九十五年度第八次刑庭會議決議參照）。爰先就本案有關
    新舊法比較部分論述如下：
  (一)按刑法第二百七十六條第一項過失致死罪，其法定刑為「二
    年以下有期徒刑、拘役或二千元以下罰金」，關於罰金刑部
    分，依被告行為時之刑罰法律，即罰金罰鍰提高標準條例第
    一條前段、修正前刑法第三十三條第五款（規定罰金為一元
    以上），並依現行法規所定貨幣單位折算新臺幣條例第二條
    規定計、折算結果，前揭過失致死罪其法定刑得科銀元一元
    即新臺幣三元以上、銀元二萬元即新臺幣六萬元以下罰金。
    惟依據被告行為後之修正增訂刑法施行法第一條之一：「中
    華民國九十四年一月七日刑法修正施行後，刑法分則編所定
    罰金之貨幣單位為新臺幣。九十四年一月七日刑法修正時，
    刑法分則編未修正之條文定有罰金者，自九十四年一月七日
    刑法修正施行後，就其所定數額提高為三十倍。但七十二年
    六月二十六日至九十四年一月七日新增或修正之條文，就其
    所定數額提高為三倍」，及刑法第三十三條第五款將罰金刑
    修正為：「新臺幣一千元以上，以百元計算之」等規定，上
    開刑法分則之處罰條文其法定罰金刑之最高額雖未有變動，
    惟最低額已提高為新臺幣一千元以上。經比較新舊法結果，
    認適用被告行為後之新法規定，對被告並非較為有利。
  (二)關於易科罰金部分，修正前刑法第四十一條第一項前段係規
    定：「犯最重本刑為五年以下有期徒刑以下之刑之罪，而受
    六個月以下有期徒刑或拘役之宣告，因身體、教育、職業、
    家庭之關係或其他正當事由，執行顯有困難者，得以一元以
    上三元以下折算一日，易科罰金」，而斯時易科罰金之折算
    標準，依修正前罰金罰鍰提高標準條例第二條（該條規定現
    已刪除）規定，係就其原定數額提高為一百倍折算一日，並
    依現行法規所定貨幣單位折算新臺幣條例第二條折算為新臺
    幣，則適用舊法之結果，易科罰金之折算標準應以銀元一百
    元至三百元即新臺幣三百元至九百元折算一日；惟修正後刑
    法第四十一條第一項前段則規定：「犯最重本刑為五年以下
    有期徒刑以下之刑之罪，而受六個月以下有期徒刑或拘役之
    宣告者，得以新臺幣一千元、二千元或三千元折算一日，易
    科罰金」，而將有期徒刑或拘役易科罰金之標準提高為新臺
    幣一千元或以上。經比較新舊法之結果，認適用新法關於易
    科罰金之規定，對被告並非較為有利。
  (三)關於自首之規定，修正前刑法第六十二條前段規定「對於未
    發覺之罪自首而受裁判者，減輕其刑」，乃屬必減輕刑度之
    規定，修正後刑法第六十二條前段則規定為「對於未發覺之
    罪自首而受裁判者，得減輕其刑」，僅得減輕刑度而已，故
    適用新法關於自首之規定，對被告並非較為有利。
  (四)綜上所述，本件綜合上開罪刑全部比較結果，認適用裁判時
    之新法對被告並非較為有利，自應依刑法第二條第一項前段
    ，適用被告行為時之上開修正前刑法規定，以為論處。另被
    告犯罪在本次刑法修正施行前，而於施行後宣告緩刑者，有
    關緩刑宣告部分，應適用修正後刑法第七十四條規定（前開
    最高法院決議參見），附此敘明。
三、核被告所為，係犯刑法第二百七十六條第一項之過失致死罪
    。又被告於肇事後，在職司犯罪偵查之公務員知悉其上開犯
    罪行為前，不逃避罪責而停留現場，並於臺北市政府警察局
    大安分局交通分隊警員據報前往現場處理時，當場承認為肇
    事人，有臺北市○○○○○道路交通事故肇事人自首情形紀
    錄表在卷可稽（見偵卷第十七頁），經核合於自首之要件，
    爰依修正前刑法第六十二條前段規定，減輕其刑。爰審酌被
    告停車後開啟車門時未注意車後狀況之過失情節，以致造成
    被害人生命殞落之結果，惟犯後坦承犯行，且已與告訴人達
    成和解（見本院九十五年十月五日準備程序筆錄）等一切情
    狀，處如主文所示之刑，並依修正前刑法第四十一條第一項
    前段、修正前罰金罰鍰提高標準條例第二條、現行法規所定
    貨幣單位折算新臺幣條例第二條等規定，諭知以銀元三百元
    即新臺幣九百元折算一日之易科罰金之折算標準。末查被告
    前未曾受任何刑之宣告，有臺灣高等法院被告前案紀錄表在
    卷可按，其因過失致犯本罪，經此偵、審程序及損害賠償之
    教訓，當知謹慎，信無再犯之虞，且被告現任職於技術學院
    ，復有高齡父母及妻小尚待撫養，有其所提戶籍謄本在卷可
    憑（見本院卷第一九七至一九九頁），本院斟酌上開各情，
    因認前開所宣告之刑，以暫不執行為適當，爰併宣予告緩刑
    二年，用啟自新。
據上論斷，應依刑事訴訟法第二百七十三條第一項、第二百九十
九條第一項前段、刑法第二條第一項前段、第二百七十六條第一
項、第七十四條第一項第一款，修正前刑法第六十二條前段、第
四十一條第一項前段，罰金罰鍰提高標準條例第一條前段、修正
前罰金罰鍰提高標準條例第二條，現行法規所定貨幣單位折算新
臺幣條例第二條，判決如主文。
本案經檢察官林達到庭執行職務
中    華    民    國    95    年    10    月    19    日
                      交通法庭  法  官  林庚棟
以上正本證明與原本無異。
如不服本判決，應於判決送達後十日內，向本院提出上訴狀。
                                書記官  殷玉芬
中    華    民    國    95    年    10    月    23    日
附錄本案論罪科刑法條全文
中華民國刑法第二百七十六條：
因過失致人於死者，處二年以下有期徒刑、拘役或二千元以下罰
金。
從事業務之人，因業務上之過失犯前項之罪者，處五年以下有期
徒刑或拘役，得併科三千元以下罰金。


司法院資訊處製作；財團法人民間司法改革基金會備份。
